【裁判字號】    97,簡上,148
【裁判日期】    980320
【裁判案由】    妨害名譽
【裁判全文】
臺灣士林地方法院刑事判決             97年度簡上字第148號
公  訴  人  臺灣士林地方法院檢察署檢察官
上  訴  人
即  被  告  丙○○
選任辯護人  顏朝彬律師
上列上訴人即被告因妨害名譽案件，不服本院士林簡易庭中華民
國97年4 月30日96年度士簡字第928 號第一審刑事簡易判決（聲
請簡易判決處刑案號：臺灣士林地方法院檢察署96年度偵字第71
93號）提起上訴，本院管轄之第二審合議庭判決如下：
    主  文
上訴駁回。
    事實及理由
一本案經本院審理結果，認第一審以上訴人即被告（下稱被告）
  觸犯刑法第309 條第1 項之公然侮辱罪，處拘役40日，並諭知
  易科罰金之折算標準，再依中華民國96年罪犯減刑條例第2 條
  第1 項第3 款、第7 條，減其宣告刑2 分之1 即減為拘役20日
  ，亦同諭知易科罰金之折算標準，其認事、用法均無違誤，量
  刑亦屬妥適，應予維持，並引用第一審判決書及檢察官起訴書
  記載之事實、證據及理由（詳如附件簡易判決書），證據部分
  並補充如下：被告於本院準備程序及審理期日均坦承在主任教
  官辦公室，有對告訴人出言「哈巴狗」、「白癡」、「神經病
  」、「丟人現眼」、「恥辱丟臉」、「一點羞恥心都沒有」及
  「瘋婆子」等語（參見本院97年6 月19日準備程序筆錄第2 頁
  、第3 頁、97年10月8 日審判筆錄第2 頁、98年2 月18日審理
  筆錄第6 頁）。
二本件上訴意旨略以：
(一)被告於民國95年10月5 日星期四上午，確於伊辦公室內舉行軍
  官團會議，然當日並無辱罵告訴人乙事，實情係告訴人於同年
  月4 日上午因業務交接一事，用言語侮辱伊「你就只會開會睡
  覺」、「你已不適任軍訓室主任，還不快點退伍回家」等語，
  此有國防部高等軍事法院95年度訴字第32號、最高軍事法院96
  年度上訴字第16號判決可稽。
(二)告訴人提呈原審之對談錄音光碟，應係轉拷而來，依據譯文內
  容所示，尚有與戊○○教官討論業務情事，故錄音光碟呈現談
  話時間合理推論應為95年10月4 日上午。且軍官團會議例行於
  每星期四上午實施，10月5 日召開軍官團會議後，下次軍官團
  會議召開時間為10月12日，已然在須調整值班日期10月9 日之
  後，此更足說明事件之發生應在10月4 日上午。
(三)當時在場人士只有戊○○與乙○○教官，且辦公室門是關閉的
  ，不該當「公然」之構成要件。
(四)行為人主觀上是否具侮辱之故意，應參考行為當時的情境等因
  素判斷，此有臺灣臺北地方法院96年度易字第1981號、臺灣板
  橋地方法院96年度易字第3720號判決可資參酌，而「哈巴狗」
  、「白癡」、「神經病」... 等語，均係伊一生戎馬生涯中所
  養成之口頭禪，並無任何侮辱告訴人之故意，且告訴人聽聞前
  揭此語亦無心生不快，或表達不滿。
三、經查：
  (一)被告辯稱案發時間並非95年10月5 日星期四上午云云，然被
    告確於當日上午即莒光日，在主任教官辦公室內舉行軍官團
    會議，且於乙○○、戊○○教官均在場時，對告訴人出言上
    開詞語，此業經告訴人到庭指述歷歷，並有錄音光碟1 片及
    其譯文1 份附卷可稽，而被告之辯護人當庭復不爭執錄音光
    碟之證據能力（參見本院97年7 月4 日準備程序筆錄第2 頁
    ），是自得以之作為認定本件犯罪事實之證據，復細究錄音
    譯文內容亦核與95年10月5 日國立台北護理學院95學年度第
    1 學期軍訓會報紀錄之主席指（裁）示事項第1 點內容相符
    ，此亦有錄音譯文、會報紀錄附卷足憑（參見96年度偵字第
    7193號卷第16、18頁）。又證人即教官乙○○於本院審理庭
    證稱：「（問：你剛剛說關於學生安排宿舍的問題，有在95
    年10月5 日軍官團會議上面討論？）應該是在那個時間點有
    討論到甲○○處理學生宿舍的事情。（問：你剛剛說甲○○
    在會議上面不服從總教官，2 人有何對話？）在該次會議2
    人第一次發生爭執就是因為排課的問題，總教官要瞭解甲○○對排課的意見在哪裡，甲○○要表達說他不想上這個課，
    他想要上什麼課，甲○○講到自己就情緒失控，他講話的語
    氣還有聲調都變了，甲○○就是比較激動，總教官要甲○○
    平靜一點，甲○○還是沒有比較平靜，總教官就比較大聲的
    制止他，就大家都在的時候在會議上面總教官比較大聲的說
    甲○○你不要用這樣講話。（問：該次會議第二次發生爭執
    是什麼情況？）後來還有宿舍安排業務的問題，... 總教官
    有告訴他你這樣處理業務不當，影響學生權益，會有處分的
    情況，甲○○還是有激動，有情緒失控，不服從總教官的說
    法。」等語（參見本院卷第126 頁）；而證人戊○○亦證稱
    ：「（問：95年10月5 日是否有開軍官團會議？）有。」、
    「（問：當天甲○○有沒有參加這個會議？）有，.. 」 、
    「（問：開完會之後有沒有什麼狀況？）開完會是私底下的
    事情了，不是公開的，因為私底下的事情，私底下都會有很
    多的溝通，例如在會議上面我們不願意陳述或是不想影響大
    家的時間，我們會私下去溝通。（問：開完會之後甲○○還
    有丙○○有沒有私下溝通？）有。（問：當場還有誰？）記
    憶已經模糊，當場還有我還有張教官在總教官的辦公室，..
    。（問：當時彭教官、李教官之間在溝通什麼事情？）談到
    因為甲○○被處分，他覺得希望丙○○可以把他的處分註銷
    。（問：丙○○教官如何回答？）印象中就是說要依法辦理
    ，依據程序處理，按照申訴的管道來處理。」等語（參見本
    院卷第134-135 頁），亦核與告訴人甲○○於本院審理時證
    稱：「（問：95年10月5 日的時候有開莒光日嗎？）有。（
    問：當天他有罵你上揭話語嗎？）有。（問：他什麼時候罵
    你的？）他是先跟乙○○、戊○○在裡面，後來他再叫我進
    去，然後我就被懲處，那天就是這樣的方式，我一進去他就
    罵我，就是開會前的時候罵我的。（問：開會中有沒有罵？
    ）我進去他就開始罵，他把我懲處，沒有跟我講，也沒有開
    過人評會，總教官就是因為我要申訴，所以他把我罵一頓，
    罵我神經病之後把我調校」等語，所述情節大致相符，可知
    被告與告訴人於95年10月5 日上午在被告辦公室召開軍官團
    會議之際，因學生宿舍及懲處問題起口角爭執。綜上，堪認
    告訴人所言案發時間確為95年10月5 日上午無訛，被告空言
    錄音譯文有與戊○○教官討論業務情事，而推論應為95年10
    月4 日上午云云，並無所據，自難憑採。
  (二)復按，刑法上之公然侮辱罪，祗須侮辱行為足使不特定人或
    多數人得以共見共聞，即行成立，此有院字第2179號、2033
    號解釋可資參照。又按，本院院字第2033號解釋所謂多數人
    ，係包括特定之多數人在內，至其人數應視立法意旨及實際
    情形已否達於公然之程度而定，大法官釋字第145 號解釋意
    旨亦足資參佐。查被告於前揭時、地對告訴人出言上開言語
    ，當時在場者復有乙○○、戊○○教官，業如前述，參諸大
    法官釋字第145 號解釋意旨，所謂多數人包括特定之多數人
    在內，依當時實際情形，顯已達於公然之程度；況證人即案
    發當時擔任台北護理學院學生事務長之丁○○於本庭證稱：
    「（問：你們學校台北護理學院主任教官還有教官室，平時
    都是可以自由進出的？）是的，軍訓室主任，因為他有1 個
    小會議室，如果要輔導學生事情的時候需要有隱私性，所以
    他們都可以進去，其實那間是主任教官的辦公室，如果主任
    教官在的話，一般教官也不會進去。」（參見本院卷第113
    頁）又學校教官本為輔導學生而設，則主任教官之辦公室本
    係主任教官辦公之場所，當係主任教官與該校師生聯繫業務
    或輔導學生之場所，且案發時間又係上班時間，再案發當時
    依據告訴人所附之錄音譯文「乙○○」、「戊○○」均在場
    ，被告尚且叫「戊○○」幫他倒水（見96偵字第7193號卷第
    9 頁），另被告要「乙○○」拿隨身碟把資料拷貝下來，而
    「乙○○」稱：總教官她鎖密碼啦（見同上卷第13頁），亦
    有久候之學生等在外面（見同上卷第17頁）。是案發時除被
    告與告訴人外，尚有前揭二位教官在場，並有學生等在外而
    共見或共聞被告辱罵告訴人情節，是縱苟如被告所稱告訴人
    甲○○所呈之錄音譯文或有漏載「被告曾在當時出言：『把
    門打開』」，惟此亦不影響本件案發地點係屬多數人在場及
    不特定人得自由進出之場所，是以被告在該處所對告訴人為
    上開言論，當已符合本條規範之「公然」要件，被告執上開
    辯詞置辯，顯不足採。
  (三)末按，公然侮辱係謂不指摘具體事實，以使人難堪為目的，
    而以言詞、文字、圖畫或動作，表示不屑、輕蔑或攻擊之意
    思，足以對於個人在社會上所保持之人格及地位達貶損其評
    價之程度。觀諸被告公然以抽象言語辱罵告訴人「哈巴狗」
    、「白癡」、「神經病」、「丟人現眼」、「恥辱丟臉」、
    「一點羞恥心都沒有」及「瘋婆子」等語，自係對告訴人抽
    象地予以謾罵，使其難堪，依一般社會通念，聽聞被告所言
    之人，當係對告訴人個人在社會上所保持之人格及地位，產
    生貶損之評價，被告所為，實已該當刑法公然侮辱之要件，
    被告以上開言語僅係口頭禪，而無主觀侮辱之犯意云云，自
    不足採憑。
四、綜上，被告上訴意旨否認公然侮辱犯行為無理由，自應將其
    上訴駁回。
據上論斷，應依刑事訴訟法第455 條之1 第1 項、第3 項、第36
8 條、第373 條，判決如主文。
本案經檢察官莊富棋到庭執行職務。
中    華    民    國    98    年    3     月    20    日
                  刑事第四庭審判長法  官  林秀鳳
                                  法  官  鄭光婷
                                  法  官  吳維雅
以上正本證明與原本無異。
本件不得上訴。
                                  書記官  劉育君
中    華    民    國    98    年    3     月    20    日


司法院資訊處製作；財團法人民間司法改革基金會備份。
